【裁判字號】    89,上訴,47
【裁判日期】    890216
【裁判案由】    常業重利
【裁判全文】
臺灣高等法院高雄分院刑事判決    八十九年度上訴字第四七號
    上  訴  人   乙○○
    即  被  告
右上訴人因重利案件，不服臺灣高雄地方法院八十八年度訴字第二一七二號中華民國
八十八年十一月三十日第一審判決（起訴案號：臺灣高雄地方法院檢察署八十八年度
偵字第二０七一八號），提起上訴，本院判決如左：
      主  文
上訴駁回。
      事  實
一、乙○○曾於民國（下同）八十三年四月間因施用毒品罪，經本院判處有期徒刑三
    年三月，褫奪公權二年確定，於八十四年十二月二十三日縮短刑期假釋出獄，期
    間至八十六年十一月十八日屆滿，假釋未經撤銷，其未執行之刑，以已執行論。
    詎仍不知悔悟，竟基於常業重利之犯意，於八十七年七月一日起，以散發其自行
    印製「聯友汽車借款、小額融資、手續簡便及呼叫器號碼：000000000
    0」之小卡片之手段，招徠不特定人向其借貸，嗣有甲○○因需款孔急，遂與乙
    ○○約定於八十八年七月某日晚上九時許，在高雄縣仁武鄉某泡沬紅茶店內見面
    ，由乙○○貸與金錢新台幣（下同）一萬元，其計息方式係每借一萬元，即先預
    扣利息一千五百元，（故案發當日，甲○○實際貸得之金額為八千五百元），且
    每十日算一次利息，每次利息一千五百元，亦即約四十五分利，並由甲○○簽發
    票面金額三萬元之本票交付乙○○收執以供擔保，乙○○以之為業，恃以維生；
    嗣於八十八年八月十七日下午一時三十分許，警方持搜索票至乙○○位於高雄縣
    大社鄉觀音村行堂巷二十六號住處搜索時，為警在其皮夾內查扣得其所有供重利
    所用之聯友汽車借款卡片十九張及空白本票一本（內有本票用紙貳拾貳張），始
    查知上情。
二、案經高雄市政府警察局移送台灣高雄地方法院檢察署檢察官偵查起訴。
    理    由
一、右揭事實，業據上訴人即被告乙○○於警、偵訊、原審及本院審理時，坦承不諱
    ，核與證人甲○○所證述情節相符，並有聯友汽車借款卡片十九張及空白本票一
    本（內有本票貳拾貳張）扣案足資佐證。而刑法上之常業犯，只需有賴某種犯罪
    為業之意思，而有事實之表現於外，即為已足，不以藉該犯罪為唯一生存者為必
    要（最高法院八十二年度第一次刑事庭會議參照）；況若明知社會上有因急迫而
    舉債濟急，及因輕率或無經驗者而從事舉債之情形，遂預定苛刻之條件，一俟他
    人告貸，即藉以博取重利為常者，縱其雖非對於特定人乘機利用，亦難謂非對一
    般人具有犯罪之概括故意，是其犯有刑法第三百四十四條所載之情形，自當論以
    常業重利罪（最高法院二十七年上字第五二０號判例參照）；茲被告乙○○印製
    「聯友汽車借款、小額融資、手續簡便及呼叫器號碼：0000000000」
    之小卡片，在不特定地點散布，招徠不特定人，乘渠等急迫之際，以顯不相當之
    重利貸予款項，揆諸前揭說明，被告顯有以貸放高利為業，且恃以維生之意甚明
    ，是本件事證明確，被告乙○○之犯行洵堪認定。
二、核被告乙○○所為，係犯刑法第三百四十五條之常業重利罪。又被告曾於八十三
    年四月間因施用毒品罪，經本院判處有期徒刑三年三月、褫奪公權二年確定，於
    八十四年十二月二十三日縮短刑期假釋出獄，期間至八十六年十一月十八日屆滿
    ，假釋未經撤銷，其未執行之刑，以已執行論之事實，此據被告供明在卷，並有
    臺灣高雄地方法院檢察署刑案資料查註紀錄表在卷可按，其於五年之內再犯有期
    徒刑以上之本罪，係屬累犯，應依刑法第四十七條之規定加重其刑。
三、原審因而適用刑法第三百四十五條、第四十七條、第三十八條第一項第二款，罰
    金罰鍰提高標準條例第一條前段之規定，並審酌被告素行不良，僅因生計之需而
    從事貸放重利，獲取暴利，對社會所生危害非輕，惟念其犯後坦承犯行，態度良
    好，且經營時間尚短，又被告母親為肢體殘障人、胞姊為精神重度殘障人、胞兄
    為禁治產人，此有殘障手冊、戶籍謄本在卷可查等一切情狀，量處有期徒刑肆月
    ，扣案之聯友汽車借款卡片拾玖張、空白本票壹本（內有本票貳拾貳張），係被
    告所有供犯罪所用之物，依刑法第三十八條第一項第二款規定宣告沒收；又以公
    訴意旨另謂被告自八十七年七月一日起，除貸與金錢予甲○○外，復貸與金錢予
    不詳姓名者二人，因認被告此部份亦涉有刑法第三百四十五條之常業重利罪嫌云
    云。惟查被告雖於警、偵訊時自白於上開時間曾貸與金錢予汪道華、方文鴻二人
    ，然其於原審及本院審理時則供稱僅有貸與金錢予甲○○，而汪道華、方文鴻係
    其友人，僅因警方在其筆記本查到汪道華、方文鴻之資料，其才承認等語，經訊
    之證人汪道華於原審亦到庭證稱：其與被告雖係朋友，但於服兵役時在左營認識
    外，退伍後即未再聯絡，且是被告於八十八年六月欠其七千元，非其向被告告貸
    等語（見原審卷第二十八、二十九頁），核與被告所述大致相符（見原審卷第二
    十九頁）；況本件除甲○○之警訊筆錄外，並無汪道華、方文鴻二人之相關證據
    資料，是尚難僅單憑被告之自白，即據以認定被告另外有貸與金錢予汪道華、方
    文鴻二人。此外，復查無其他積極證據足資證明被告有前揭之犯行，要屬不能證
    明被告此部份犯罪，原應為無罪之諭知，惟因公訴人認此部分與前開科刑部份，
    同屬常業犯之實質上一罪關係，因而不另為無罪之諭知，於理由欄併予敘明；其
    認事用法，均無不合，量刑亦屬適當，被告上訴意旨，以原審量刑過重，指摘原
    判決不當，為無理由，應予駁回。
據上論結，應依刑事訴訟法第三百六十八第，判決如主文。
本案經檢察官陳新慶到庭執行職務。
中    華    民    國     八十九     年       二       月     十六   日
                              臺灣高等法院高雄分院刑事第七庭
                                  審判長法官  李文雄
                                        法官  郭雅美
                                        法官  黃憲文
右正本證明與原本無異。
如不服本判決，應於判決送達後十日內向本院提出上訴狀，其未述理由者並應於提
出上訴狀後十日內向本院補提理由書（應附繕本)。
                                      書記官  黃全忠
中    華    民    國     八十九     年       二       月     十八   日
附錄：本判決論罪科刑法條：
刑法第三百四十五條
以犯前條之罪為常業者，處五年以下有期徒刑，得併科三千元以下罰金。
                                                                        Ｄ


司法院資訊處製作；財團法人民間司法改革基金會備份。
